【裁判字號】    95,易,152
【裁判日期】    950919
【裁判案由】    業務過失傷害
【裁判全文】
臺灣屏東地方法院刑事判決               95年度易字第152號
公  訴  人  臺灣屏東地方法院檢察署檢察官
被      告  乙○○
選任辯護人  林維毅律師
上列被告因業務過失傷害案件，經檢察官提起公訴（94年度偵續
字第24號），本院判決如下：
    主  文
乙○○無罪。
    理  由
一、公訴意旨略以：被告乙○○為址設屏東縣枋寮鄉○○路77號
    宜孟企業有限公司（下簡稱宜孟公司）之總經理，亦為實際
    負責人，為從事業務之人，其於十餘年前在上開處所設置「
    強力加壓利萊式密練機」之「前部投料式」機器1 部作為工
    廠內橡膠、塑膠及化學工業原料混合加工用，原應注意該機
    器為具有危險性之機械，雇主對勞工應施以從事工作及預防
    災變所必要之安全衛生教育、訓練，而依當時情形，又無不
    能注意情事，竟疏於注意及此，未教導員工丁○○正確操作
    機器及預防災變之安全衛生教育、訓練，貿然使丁○○於該
    機器運轉之過程中打開防塵蓋、加壓蓋拌料及撿拾於攪拌過
    程中掉落之塑膠原料，致丁○○於民國92年1月4日11時30分
    許，在上開處所操作該機器拌料及撿料時，右手不慎遭塑膠
    原料壓傷，致受有右手第3 指至第5 指（即中指、無明指、
    小指）近全截肢之傷害（現已接合），因認被告涉犯刑法第
    284條第2 項前段之業務過失傷害罪嫌等語。
二、公訴人上開所認，無非係以告訴人丁○○於偵查中之指訴、
    證人甲○○、丙○○及被告乙○○分別於偵查中之證述及供
    述、財團法人長庚紀念醫院高雄分院92年2 月26日告訴人丁○○之診斷證明書1 紙及受傷照片4 幀等為其主要論據。惟
    訊據被告乙○○堅詞否認有何業務過失傷害犯行，辯稱：告
    訴人丁○○一開始到我公司上班的時候，我有請丙○○教導
    他操作本件機器的安全方式，依照丙○○所教導的操作方式
    ，不可能導致告訴人丁○○受傷，我認為告訴人丁○○會受
    傷是因為自己操作機器時不小心，而並非因為我們教導錯誤
    的操作方式所致，我並沒有過失等語。
三、按犯罪事實應依證據認定之，無證據不得認定犯罪事實；不
    能證明被告犯罪者，應諭知無罪之判決，刑事訴訟法第154
    條第2 項、第301 條第1 項分別定有明文。又事實之認定，
    應憑證據，如未能發現相當證據，或證據不足以證明，自不
    能以推測或擬制之方法，為裁判基礎；且認定犯罪事實所憑
    之證據，雖不以直接證據為限，間接證據亦包括在內，然而
    無論直接證據或間接證據，其為訴訟上之證明，須於通常一
    般之人均不致有所懷疑，而得確信其為真實之程度者，始得
    據為有罪之認定，倘其證明尚未達到此一程度，而有合理之
    懷疑存在而無從使事實審法院得有罪之確信時，即應由法院
    為被告無罪之判決，有最高法院40年臺上字第86號判例、76
    年臺上字第4986號判例可資參照。且按認定犯罪事實應依證
    據，為刑事訴訟法所明定，故被告否認犯罪事實所持之辯解
    ，縱屬不能成立，仍非有積極證據足以證明其犯罪行為，不
    能遽為有罪之認定，亦有最高法院30年臺上字第1831號判例
    意旨可資參照。
四、經查：
（一）告訴人丁○○於91年7 月受雇於宜孟公司，擔任本件前部
      投料式機器之操作員，且其操作該部機器前，係由宜孟公
      司員工丙○○教導其操作該部機器之方法；又告訴人丁○○於92年1月4日11時30分許，在宜孟公司操作本件機器時
      發生肢體傷害，而受有右手第3指至第5指（即中指、無名
      指、小指）近全截肢之傷害等情，業經證人丁○○、丙○○分別於本院審理時證述屬實（參見本院95年9月5日審判
      筆錄第82、83、87頁），被告對此亦不爭執，並有上開財
      團法人長庚紀念醫院高雄分院診斷證明書及受傷照片4 幀
      在卷可佐，應可認定。而公訴意旨係以被告乙○○未教導
      告訴人操作機器之正確方法，致告訴人因以錯誤之方式取
      料（即撿拾塑膠原料之成品）而使其右手遭塑膠原料壓傷
      受有前開傷害為由，認定被告對告訴人所受傷害應負業務
      過失傷害之責任，且告訴人丁○○於本院審理時清楚證述
      其係在機器攪拌槽邊緣取料時被機器夾斷的一語（見前開
      審判筆錄第85頁）。從而，本件被告是否應負業務過失傷
      害罪責，首應釐清本件機器之正確操作流程、操作過程中
      哪些階段須以手實際碰觸機器及撿拾塑膠原料成品之方式
      為何等事項。次應探究者為告訴人所受傷害是否確實於撿
      拾塑膠原料成品之階段所致，倘如告訴人所言係在本件機
      器攪拌槽邊緣撿拾塑膠原料成品時被機器內之攪拌葉夾斷
      ，依本件機器實際操作，客觀上是否可能發生在機器攪拌
      槽邊緣取料時，手部被攪拌槽內攪拌葉夾斷之情形。再者
      ，若非於撿拾塑膠原料成品之階段發生傷害，則是否有因
      被告所教導操作本件機器之方式而導致之可能性。
（二）本件「前部投料式」機器之操作流程，經販售該部機器予
      宜孟公司之證人甲○○即金利萊公司之經營者於偵查及本
      院審理時證稱：本件機器的操作方式，係打開防塵蓋及加
      壓蓋後放入原料，再蓋上前述2 個蓋子後開始攪拌，俟攪
      拌完成後，開啟前揭蓋子，並傾斜外轉攪拌槽使其呈40至
      110 度不等之角度，使槽內攪拌完成之原料成品自動掉落
      至地上後，再從地上撿拾原料成品即可，操作過程中均不
      需以手直接伸入或碰觸機器，我販售此部機器給被告公司
      時，有教導他們這樣的使用方法等語（參見前揭審判筆錄
      第92至95頁）。又指導告訴人操作方式之證人丙○○於偵
      查及本院審理時乃證述：我教告訴人操作本件機器的方式
      是先開電源，打開防塵蓋將原料倒入後，關上加壓蓋攪拌
      ，過一段時間，再打開防塵蓋及加壓蓋投入第2 次原料後
      把蓋子放下攪拌，之後以同樣方式加入第3 次原料攪拌，
      待原料攪拌成為成品時，一開始是呈1 大塊的樣子，此時
      外轉攪拌槽使1 大塊之成品掉在地上分裂成為2 大塊，再
      將此2 大塊原料放入槽內攪拌成為小塊狀，再將攪拌槽外
      轉45度至90度，使原料自然掉落至地上後，從地上撿拾小
      塊成品放到後方之儲存槽工作車；攪拌槽內成品會因機器
      翻轉而掉落地上，地上比較大塊的成品我會再撿起來放入
      槽內攪拌成小塊，但是都不必用手伸進槽內翻動原料；取
      料的方式有3 種，原則上成品會掉在地上，有部分可以從
      攪拌槽頂邊緣取料，最後攪拌葉如果有卡原料，則必須先
      將機器電源關閉後，才取出攪拌葉卡住的原料；我沒有教
      導告訴人用手去槽內翻動原料，而且我確實有明確跟告訴
      人說如果要取出卡在葉片的原料，必須先將機器電源關閉
      等情綦詳，且證人丙○○所證述之上開操作機器流程，業
      經本院於95年7 月10日10時許至被告之宜孟公司現場勘驗
      本件機器時，由證人丙○○當場操作示範，此有本院95年
      7 月10日勘驗筆錄及勘驗光碟可憑。承上可知，證人甲○○與丙○○所證述之操作機器步驟大致相同，惟僅針對撿
      拾成品之取料方式有差異，亦即依證人甲○○所述，係待
      原料成品完全掉落至地上時再撿拾成品，然依證人丙○○
      所述，原則上係等成品掉落至地上再撿拾，但若有小塊成
      品冒溢至攪拌槽邊緣，亦可以手直接從攪拌槽頂邊緣取料
      ，若欲取出卡在攪拌葉之原料，則必須先關閉機器電源，
      待葉片停止轉動後再取料。換言之，如依證人甲○○所述
      之操作方式，操作本件機器之過程中，完全不必以手碰觸
      或伸入攪拌槽，但倘以證人丙○○所述之方式，則操作者
      若以手在攪拌槽邊緣取料時，則有可能碰觸攪拌槽頂邊緣
      。
（三）告訴人於偵查及本院審理時雖均曾明確指述其係在攪拌槽
      邊緣取料時，遭攪拌槽內之葉片夾斷一情，然觀之證人丙○○於本院審理時證稱：告訴人受傷的時候，攪拌槽內的
      原料尚未變成成品，仍是一大塊的狀態，還不能取料投入
      工作車；成品是1 大塊的狀態時，手還不需要接觸機器，
      必須等到製成小塊成品時，才有可能以手在攪拌槽邊緣取
      料等語明確，及告訴人於本院至現場勘驗本件機器時所陳
      之取料階段，亦為待攪拌槽內之成品攪拌成為小塊時，直
      接以手在攪拌槽邊緣取料一情（參見本院勘驗筆錄第65頁
      ），可知取料階段須待攪拌槽內之成品成為小塊時始可為
      之。是以，告訴人受傷當時，攪拌槽內之原料成品既仍為
      1 大塊之狀態，則當時機器運作之階段，並無到達取料階
      段，故告訴人上開所述受傷當時係在攪拌槽邊緣取料之情
      ，即非無疑。再者，縱如告訴人所言，其受傷當時確係在
      攪拌槽頂邊緣取料，惟攪拌槽頂邊緣距離槽內葉片尚約有
      30公分至45公分遠，且丙○○於本院勘驗期日當場示範從
      攪拌槽邊緣取料之過程中，亦見無雙手遭葉片捲入夾斷之
      危險等事實，已經本院勘驗本件機器屬實，並有本院勘驗
      筆錄及勘驗光碟可考，顯見客觀上在攪拌槽邊緣取料亦無
      致手遭槽內葉片夾斷之可能性，告訴人此部分指訴，亦有
      疑義。
（四）又告訴人雖指稱丙○○有指導其在機器攪拌過程中，要以
      手伸入攪拌槽內翻動原料，又取出卡在葉片之原料時，不
      用關閉機器電源一事，惟觀以證人丙○○於本院審理時具
      結證稱：我沒有教導告訴人用手去槽內翻動原料，而且我
      也有明確跟告訴人說要取出卡在葉片的原料前，必須將機
      器電源關掉等情，已與告訴人前揭指訴迥然相異。倘若丙○○係以告訴人所述具有高度危險性之上開方式操作機器
      ，何以在丙○○操作本件機器長達10餘年之期間，其從未
      因操作本件機器而受傷（此亦據證人丙○○證述在卷，參
      見本院審判筆錄），而與常情不符，故告訴人此等指訴仍
      值啟疑。況告訴人對於所受傷害發生之原因，於偵查及本
      院審理時前後陳述不一，其於92年10月28日偵查時初稱不
      確定係被原料壓傷或係攪拌葉夾傷一語，嗣於94年7月6日
      偵查中復改稱當時其係手心向下取料，手背遭原料壓住，
      抽出後即發現手指僅剩一層皮連住手部，猜測自己係手背
      遭原料壓住，致手部被機器切傷而斷指之情，而於本院審
      理時再更異其詞稱係在攪拌槽邊緣取料時被機器攪拌葉夾
      斷一情，故告訴人所受傷害之發生原因實屬不明。
（五）綜上所述，告訴人前開指訴有諸多疑義及瑕疵之處，而無
      法採信，是公訴人所舉之證據，尚不足以令本院對被告產
      生無所懷疑之有罪確信，被告上開所辯，應堪採信。此外
      ，本院復查無其他積極證據足資證明被告有何公訴人所指
      之業務過失傷害犯行，要屬犯罪不能證明。揆諸前揭法條
      規定與說明，自應為被告無罪之諭知。
據上論斷，應依刑事訴訟法第301 條第1項，判決如主文。
案經檢察官潘國威到庭執行職務。
中    華    民    國    95    年    9     月    19    日
                  刑事第一庭    審判長法  官  潘正屏
                                      法  官  曾吉雄
                                      法  官  黃聖涵
以上正本證明與原本無異。
如不服本判決應於收受本判決送達後十日內向本院提出上訴書狀
，其未敘述上訴理由者，並得於提起上訴後十日內向本院補提理
由書狀（均須按他造當事人之人數附繕本）「切勿逕送上級法院
」
中    華    民    國    95    年    9     月    21    日
                                      書記官  蘇雅慧


司法院資訊處製作；財團法人民間司法改革基金會備份。
